【裁判字號】    89,台上,3227
【裁判日期】    890608
【裁判案由】    誣告等罪
【裁判全文】
最高法院刑事判決                              八十九年度台上字第三二二七號
    上  訴  人  甲○○
右上訴人因賴坤志、賴明良、賴瑞榮、賴啟樹、賴溪東、賴德堂、羅水波、羅樹聰、
羅敏男、傅清溪自訴誣告等罪案件，不服台灣高等法院台南分院中華民國八十六年十
二月五日第二審判決（八十六年度上訴字第九五四號，自訴案號：台灣嘉義地方法院
八十五年度自字第三○號），提起上訴，本院判決如左：
    主  文
原判決關於誣告部分撤銷，發回台灣高等法院台南分院。
其他上訴駁回。
    理  由
一、發回部分（即誣告部分）：
本件原判決關於誣告部分認定上訴人甲○○原係嘉義縣賴羅傅姓宗親會（以下簡稱宗
親會）第一、二屆之理事長，因不滿經宗親會第三屆理事會依據該宗親會組織章程第
十二條規定，於民國八十四年一月八日召開之第六次理監事聯席會議中決議予以除名
處分，明知台灣涼椅公司曾振農贊助之新台幣（下同）十萬元，係經由賴文龍收取後
直接交付予上訴人本人，上訴人再做為參與前往新加坡與菲律賓人員（含非會員）服
裝費用，並未移交予賴明良經手該款項等事實，且明知該宗親會辦理各項活動所收之
款項，一向均未先存入宗親會之存款帳戶再領出支用，而係直接支用於該項活動，事
後再結帳報經理監事會議查核，上訴人竟意圖賴明良受刑事處分，虛構事實，於八十
四年五月九日、二十二日、二十九日，向台灣嘉義地方法院檢察署檢察官誣告賴明良
侵占自八十二年八月一日所召開之第三屆第一次會員大會所收之會費、捐款約十多萬
元及八十一年九月二十五日存到嘉義縣水上鄉農會（下稱水上農會）由台灣涼椅公司
捐款十萬元，有二十萬五千四百元、八萬一千九百元，計二十八萬七千三百元，嗣經
檢察官於八十四年六月十六日處分不起訴，並經確定；詎上訴人竟又基於誣告概括犯
意，以賴明良係宗親會之總幹事，就八十二年八月一日召開之宗親會第三屆第一次會
員大會所收之會費、捐款，至第二屆屆滿日即同年八月十四日止，均未將之存入該宗
親會設於水上農會存款帳戶，同年月十五日新舊任理事長交接，伊請總幹事賴明良交
出以便移交，但自訴人即第三屆理事長賴坤志阻撓，謂上開所收之會費和捐款係第三
屆之事務，伊要處理，其後一直去向不明，台灣涼椅公司曾振農贊助之十萬元，開支
帳目不明，第三屆所舉辦會員自強活動，所收配合款、樂捐款，無存入宗親會之水上
農會帳戶再支出，皆有違社會團體財務處理辦法第二十三條、第二十七條之規定，而
於八十四年十月九日再向台灣嘉義地方法院提起自訴，誣告賴坤志、賴明良及賴瑞榮
以多收少報送大會審議等由，而為違背其等任務之行為，致生損害於宗親會，涉犯刑
法第三百四十二條第一項背信罪嫌；案經自訴人提起自訴等情。因將第一審關於上開
部分之科刑判決撤銷，改判仍論處上訴人連續意圖他人受刑事處分向該管公務員誣告
罪刑。固非無見。
惟查：一、有罪判決書之事實一欄，為其適用法律之基礎，法院應將依職權認定與論
罪科刑有關之事實，翔實記載，然後於理由內逐一說明其憑以認定之證據，並使事實
認定與理由說明，互相適合，方為合法。原判決事實欄載稱上訴人於八十四年五月九
日、二十二日、二十九日，向台灣嘉義地方法院檢察署檢察官誣告賴明良侵占自八十
二年八月一日所召開之第三屆第一次會員大會所收之會費、捐款約十多萬元及八十一
年九月二十五日存到水上農會由台灣涼椅公司捐款十萬元，有二十萬五千四百元、八
萬一千九百元，計二十八萬七千三百元，嗣經檢察官於八十四年六月十六日處分不起
訴，並經確定云云，對於上訴人向檢察官告發自訴人賴明良侵占之款項，究係「會費
、捐款約十多萬元」、「台灣涼椅公司捐款十萬元」及「二十萬五千四百元、八萬一
千九百元」？抑為其所謂之「有二十萬五千四百元、八萬一千九百元，計二十八萬七
千三百元」？殊難明瞭。其關於犯罪事實之記載，有欠翔實；且依卷內八十四年六月
十六日台灣嘉義地方法院檢察署檢察官不起訴處分書（八十四年度偵字第二七七五號
，見第一審卷第十三頁）所載上訴人告發意旨係指自訴人賴明良連續自八十二年八月
一日起至八十三年間，「將所屬該宗親會之公款，共計新台幣（下同）二十八萬七千
三百元，侵占入己」，原判決事實欄上開記載及理由第一項之（一）所認定之「第三
屆第一次會員大會所收之會費、捐款約十多萬元及八十一年九月二十五日存到水上農
會由台灣涼椅公司捐款十萬元，有二十萬五千四百元、八萬一千九百元，計二十八萬
七千三百元」，與該不起訴處分書上之上開記載，亦不盡相符。其所認定之事實與所
採之證據不相適合，難謂無證據上理由矛盾之違誤。二、當事人在審判期日前或審判
期日聲請調查之證據，如法院未予調查，又未認其無調查之必要，以裁定駁回之，或
雖經調查，其所得如何不足採取，亦未於判決理由內予以說明，其所踐行之訴訟程序
，自難謂非違法。上訴人告發自訴人賴坤志背信部分，雖經原審以八十六年度上更(一)
字第二六八號圖利案件於八十六年九月三日判決上訴駁回，但上訴人在原審最後審判
期日前於八十六年十一月二十四日具狀陳稱嘉義縣政府八十二年社行字第一二六○九
七號函及八十三年八月二十五日八三府社行字第八八○八六號函，倘加以調查，分別
足以動搖上開判決及本件原判決之事實認定，請求調閱各該函文等語（見原審卷第一
三四、一三五頁），原審未予調查，並未以裁定駁回之，亦未於判決內說明其不予調
查之理由，其所踐行之訴訟程序，自難謂為適法。三、有罪之判決書，應於理由內記
載其科刑時就刑法第五十七條所列事項加以審酌之情形，刑事訴訟法第三百十條第三
款定有明文。原判決理由載稱其審酌上訴人犯罪之動機、目的、手段、所生危害及犯
罪後態度等一切情狀而量刑，僅為法律上抽象之一般規定，既未說明各該事項之具體
情形，及如何審酌之結果，其量刑當否即無從據以判斷，亦嫌理由欠備。以上諸端，
或為上訴意旨所指摘，或為本院得依職權調查之事項，應認原判決上開部分有撤銷發
回之原因。
二、駁回部分（即侵占部分）：
按刑事訴訟法第三百七十六條所列各罪之案件，經第二審判決者，不得上訴於第三審
法院，法有明文。本件上訴人侵占部分，原審係依刑法第三百三十五條第一項之侵占
罪論處罪刑，核屬刑事訴訟法第三百七十六條第三款之案件。依首開說明，既經第二
審判決，自不得上訴於第三審法院，上訴人竟對該部分提起上訴，顯為法所不許，應
予駁回。
據上論結，應依刑事訴訟法第三百九十七條、第四百零一條、第三百九十五條前段，
判決如主文。
中      華      民      國    八十九    年      六      月      八      日
                              最高法院刑事第十庭
                                  審判長法官  曾  有  田
                                        法官  陳  宗  鎮
                                        法官  劉  介  民
                                        法官  魏  新  和
                                        法官  孫  增  同
      右正本證明與原本無異
                                              書  記  官
中      華      民      國    八十九    年      六      月     十九     日


司法院資訊處製作；財團法人民間司法改革基金會備份。
